【裁判字號】    92,上易,1575
【裁判日期】    920930
【裁判案由】    業務侵占
【裁判全文】
臺灣高等法院高雄分院刑事判決          九十二年度上易字第一五七五號
    上  訴  人  台灣高雄地方法院檢察署檢察官
    被      告  乙○○原名蘇.
右上訴人因被告業務侵占案件，不服臺灣高雄地方法院九十二年度易字第一０八三號
中華民國九十二年九月三十日第一審判決（起訴案號：臺灣高雄地方法院檢察署九十
一年度偵字第七八九四號），提起上訴，本院判決如左：
      主      文
上訴駁回。
      理      由
一、本案經本院審理結果，認第一審判決被告無罪，並無不當，應予維持，並引用第
    一審判決書記載之理由。
二、檢察官據告訴人甲○○具狀請求上訴，略以：「（一）被告蘇真實對於告訴人所
    提出之兩張保管證明、委託書，於偵查及原審審理中前後辯解不一，先主張係告
    訴人偽造其筆跡簽名，次主張係告訴人將其過往署名之文件予以剪貼影印，再主
    張係當天喝醉酒，告訴人拿給其簽名，最後復主張係其在空白紙張上署名，事後
    由告訴人填寫內容云云，詎原審對於被告前後數種不同之辯解，竟視而不見。（
    二）原審雖認定九十年四月一日係星期日，依告訴人所提出之帳冊影本以觀，星
    期日均未營業，不會有告訴人所稱之「打烊」、「結算」情事，然告訴人居住在
    優肯商行之維新店樓上，雖九十年四月一日係星期日並未營業，告訴人於當天在
    店內與被告談論侵占營業款項之事，非無可能，蓋數天以前，告訴人即已察覺被
    告侵占營業款項，經屢次向被告催討未果，乃遲至九十年四月一日，在店內要求
    被告立具保管條作為憑證，是原審以該日係星期日為由，遽予認定告訴人之指述
    與事實不符，稍嫌率斷。（三）又證人蕭伊絢因侵占優肯商行營業款項新台幣十
    二萬元，遭告訴人開除，與本件被告涉嫌業務侵占之犯行具有利害關係，是其及
    證人羅欣志、黃雅芬等人明顯與事實不符之證詞，均委無足採。（四）再原審謂
    告訴人主張被告於八十九年十二月三十日侵占之金額，與帳冊上記載之營業收入
    數額不符，實屬誤會，因當日帳冊上記載之營業收入數額，雖係十二萬九千三百
    七十一元，但被告實際侵占之金額僅為十二萬七千二百七十元，況原審未就此爭
    點詢問告訴人及被告。（五）綜上所述，原審認定被告無罪，認事用法實難令人
    甘服，為此聲請依法提起上訴，期治被告應得之罪」等語。
三、經查，告訴人所提代為保管證明書其內容是「由於今日是八十九年十二月三十日
    星期六，金融機關均已放假，所以現金共有壹拾貳萬柒仟貳佰柒拾元正，暫請蘇
    真實先生代為保管」；九十年四月一日之委託書內容是：「茲有現金貳萬元正，
    肆萬零柒佰陸拾壹元正，玖仟捌佰元正共筆是柒萬零伍佰陸拾壹元正委任蘇真
    實先生代我存至土地銀行鳳北分行000000000000優肯商行戶頭裡
    」；但告訴人於偵查中供稱：「被告先趁我不注意把錢拿去用，等我發現才叫他
    寫保管證明，是累積好幾次才叫他寫一張」，（見偵查卷第三十三頁）；「八十
    九年十二月二十五日至二十九日這幾天的總收入與保險櫃的總金額不符，總共短
    少十二萬七千二百七十元，我直接問被告，被告說他先借用，會在八十九年十二
    月三十日還給我，我在三十日跟被告索取，他拿不出來，所以才在三十日寫保管
    條給我」，「九十年四月一日我回來點收金額準備給公司時，發現這幾天的金
    額短少，我也找被告詢問，他也說暫時借用，星期一會把錢補上，所以被告在四
    月一日有寫保管條給我」（見原審卷第七十二頁），故檢察官起訴指被告於八十
    九年十二月三十日及九十年四月一日連續二次侵占上述款項，顯非實在；而被告
    在上述二期日之前之多次借用款項，是否侵占，並非起訴範圍，況被告已於本院
    坦承積欠告訴人款項，就告訴人附帶民事訴訟起訴狀所請求之金額二十三萬六千
    四百七十一元，連同其他欠款以三十萬元達成和解，有本院九十二年度附民字第
    一八八號卷可稽，益證被告所積欠告訴人款項，係民事借貸債務，尚非有何不法
    所有之侵占意圖，至於被告所辯其如何在上述保管證明書、委託書簽名，前後所
    辯縱有不符，亦不得為被告侵占罪之證據，再被告被訴侵占打卡鐘、收銀機、電
    話機及相關零件部分，已據原審詳述無侵占之理由，核無不合，上訴理由就此部
    分，未具體陳明其理由，徒主張原判決不當，自無可取，另告訴人於本院審理時
    ，另主張被告侵占其七萬七千元及十萬元支票二紙，然此部分，已經為檢察官認
    定無侵占事實，不予列入起訴範圍（即不另為不起訴處分，見本案起訴書），且
    此部分亦非檢察官上訴範圍，更與本案無罪部分，無連續犯裁判上一罪關係，本
    院無從併予審理，此外又查無其他任何積極之證據，足認被告有上述犯行，因此
    原審以不能證明被告犯罪而諭知無罪之判決，核無不合，檢察官上訴意旨，仍執
    前詞，指摘原判決不當，為無理由，應予駁回。
據上論斷，應依刑事訴訟法第三百六十八條、第三百七十三條，判決如主文。
本案經檢察官方娜蓉到庭執行職務。
中    華    民    國     九十三     年       二       月     二十四     日
                              臺灣高等法院高雄分院刑事第八庭
                                  審判長法官  郭雅美
                                        法官  張意聰
            法官  江泰章
右正本證明與原本無異。
不得上訴。
                                      書記官  陳金卿
中    華    民    國     九十三     年       二       月    二十五      日
                                                                     Ａ
附件：
臺灣高雄地方法院刑事判決                        九十二年度易字第一○八三號
    公  訴  人  臺灣高雄地方法院檢察署檢察官
    被      告  乙○○（原名蘇真實）
                        男  三十六歲（民國○○○年○月○日生）
                        住台南市○○路○段三０八巷九四號四樓
                        身分證統一編號：Ｔ一二五二三二四號
右列被告因業務侵占案件，經檢察官提起公訴（九十一年度偵字第七八九四號），本
院判決如左：
    主  文
蘇真實無罪。
    理  由
一、公訴意旨略以：蘇真實自民國八十七年起至九十年六月間止，擔任高雄縣鳳山市
    ○○路八十七號一樓「優肯商行」之店長，負責全店之營業收入款、貨物、職員
    管理等工作，於任職期間，意圖為自己不法之所有，基於概括犯意，連續於八十
    九年十二月三十日及九十年四月一日，分別將「優肯商行」之營業收入款項新台
    幣（下同）十二萬七千二百七十元、七萬零五百六十一元，予以侵吞入己，未依
    「優肯商行」實際負責人甲○○（登記負責人鍾鳳妹）指示之期日，交還或匯入
    「優肯商行」設於土地銀行鳳山分行帳號000000000000號帳戶內；
    並承上開同一犯意，於九十年五月間，持其於同年五月二十二日及同年五月二十
    三日，為「優肯商行」購買打卡鐘一台、收銀機一台、相關零件及電話機具四部
    之統一發票二紙，向「優肯商行」實際負責人甲○○請款共計三萬八千六百四十
    元後，卻未將上開購買之打卡鐘等物品放置於「優肯商行」內使用，而予以侵占
    入己，因認被告蘇真實涉犯刑法第三百三十六條第二項之業務侵占罪嫌云云。
二、按犯罪事實應依證據認定之，無證據不得推定其犯罪事實；不能證明被告犯罪者
    ，應諭知無罪之判決，刑事訴訟法第一百五十四條、第三百零一條第一項分別定
    有明文。而認定不利於被告之事實，須依積極證據，苟積極證據不足為不利於被
    告事實之認定時，即應為有利於被告之認定，更不必有何有利之證據；告訴人之
    告訴，係以使被告受刑事訴追為目的，是其陳述是否與事實相符，仍應調查其他
    證據以資審認，最高法院三十年上字第八一六號、五十二年台上字第一三○○號
    判例可資參照；次按侵占罪之成立，以擅自處分自己持有之他人所有物，或變易
    持有之意為所有之意，而逕為所有人之行為，為其構成要件，雖行為之外形各有
    不同，要必具有不法所有之意思，方與本罪構成之要件相符，最高法院十九年上
    字第一○五二號判例亦可參照。
三、本件公訴人認被告蘇真實涉犯刑法第三百三十六條第二項之業務侵占罪嫌，無非
    係以告訴人之指訴、證人即店員施依伶之証述、載明送鑑「代為保管證明、委託
    書未發現有接合偽造痕跡」之內政部警政署刑事警察局九十一年四月十八日刑鑑
    字第九一○○八一三一○號鑑驗通知書、代為保管證明、委託書、嘉嘉事務機器
    行、開弘電子企業有限公司所出具之統一發票影本各一紙、被告借支「優肯商行
    」款項而經店員註記之收匯款明細表數紙，為主要論據。
四、訊之被告蘇真實固坦承告訴人所提出之「代為保管證明、委託書」上之簽名，為
    其所書立，並曾在九十年四、五月間，將打卡鐘、收銀機，連同卡片（即統一發
    票上所載之「零件」）一同搬至「優肯商行五甲店」，又在店內裝設四部電話機
    ，而持統一發票二紙，向告訴人甲○○請款之事實，惟矢口否認有何業務侵占之
    犯行，辯稱：代為保管證明、委託書上的簽名，以及委託書上的身分證字號雖然
    都是我親自填寫的，但我對內容均不知情，二張都是八十九年年中，告訴人拿空
    白的紙給我簽的，因為我與告訴人間有金錢借貸關係，且那段期間二人同居，我
    當天卻很晚回家，告訴人心情不穩定，要我給她一個保障，所以我才會在二張空
    白的紙上簽名，實際上根本沒有代為保管貨款之事；另外，告訴人知道我弟弟的
    咖啡店有打卡鐘、卡片、收銀機沒有在用，所以叫我拿過來用，我有全部搬到五
    甲店去，至於發票則是給告訴人「優肯商行」節稅用的；電話機四部則都有裝在
    「優肯商行五甲店」內，所以我拿發票向告訴人請款，卻被她以我借貸款項尚未
    全數清償完畢為由而拒絕，所以至今都還沒拿到錢等語。經查：
  (一)告訴人關於被告所涉侵占二筆款項之始末，迭有互異之指訴：
    1.於偵查中陳稱：八十九年十二月三十日係因銀行放假，乃暫將營收款十二萬七
      千二百七十元委託被告保管；另九十年四月一日，又委託被告將營收款七萬零
      五百六十一元轉匯至土地銀行鳳山分行「優肯商行」帳戶中，惟二筆款項均遭
      被告侵占云云（見九十一年一月十八日告訴人所提之刑事告訴狀）；
    2.於本院初訊時稱：八十九年十二月三十日是因為店裡員工都不在，我星期一又
      不來上班，所以將錢交給被告保管，並要被告在星期一代為匯款給總公司；而
      九十年四月一日部分，則是當天打烊結算後，我發現金短少，被告說是他拿的
      並答應隔天絕對會存到銀行，委託書上所列三筆金額都是九十年四月一日當天
      營收所短少的云云（見本院九十二年五月二十一日訊問筆錄）；
    3.惟又改稱：八十九年十二月二十九日我核算每日營收報表與保險櫃現金，發現
      十二月二十五至二十九日這幾天的總收入與保險櫃的總金額不符，總共短少十
      二萬七千二百七十元，被告坦承是他先借用，並答應歸還，然而我在十二月三
      十日跟他索取時，被告無法如期清償，才寫保管條給我，並保證在九十年一月
      二日把錢補足讓我可以匯給公司，但最後還是沒有履行；九十四月一日部分，
      是因九十年三月三十、三十一日我不在店內，四月一日當我回來點收金額準備
      匯給公司時，發現有短少，被告說是他暫時借用，星期一會把錢補上，所以在
      四月一日寫保管條給我云云（見本院九十二年六月十一日訊問筆錄）；
    4.嗣後另稱：二張都是因為被告負責該週每晚結算，而我在一週後打開保險櫃，
      發現這一週投入的金額有短少，經被告承認是他先取用，所以才分別簽下保管
      條云云（見本院九十二年七月十四日訊問筆錄）；
    5.則告訴人指訴遭被告侵占之款項，究竟係一日、二日、或一週之營業所得，又
      係交與被告保管或委託被告代為匯款而遭侵占，或自始即遭被告侵占，均有疑
      義；且告訴人於本院九十二年五月二十一日訊問時稱：九十年四月一日當天打
      烊結算後，我發現金短少：：：云云，然九十年四月一日係星期日，依告訴人
      所提出之帳冊影本以觀，星期日均未營業，則如何會有「打烊」、「結算」之
      情事；另告訴人於九十一年一月十八日所提之刑事告訴狀中稱係將八十九年十
      二月三十日之營業收入均交與被告保管云云，惟依告訴人所提出之帳冊影本觀
      之，當日之營收係十二萬九千三百七十一元，亦與告訴人所主張遭侵占之金額
      不符；足見告訴人之指訴前後反覆，且與事實不符，是否可採，顯非無疑！
  (二)證人即「優肯商行」店員施依伶於偵查中雖稱：每天營收款須製作日報表，由店
    長製作，有時會由店員在日報表上簽名見證，店長會把款項放在保險櫃，每星期
    一再匯給總公司，密碼只有店長知道，被告曾自己寫單子說要借款，就將錢挪用
    ，大概有十幾萬元云云，惟查：
    1.經本院詢以「偵查中稱『每天營收款有日報表，由店長製作並放入保險櫃，每
      星期一匯給總公司，密碼只有店長知道』是否屬實？」，證人施依伶結証稱：
      「八十九年六月至九十年四月間，我在雅芳維新店擔任電話行銷及業務助理，
      我對一樓的作業方式不是非常瞭解，因為我整天都在二樓」等語；
    2.經詢以「九十年間公司每個禮拜的匯款都是由經理或店長去匯？」，其答稱：
      「每星期一的總匯款都是由經理去電匯的」等語；
    3.再詢之「每天晚班結帳完，是否都由晚班人員把報表及裝錢的信封投入保險箱
      ，星期一再由經理（即告訴人）去匯款？」，其稱：「我都是上早班，我不清
      楚晚班的事」等語；
    4.另詢以「被告是否曾私自拿公司的錢？」，其則稱：「我不是門市人員，我不
      知道被告是否有向櫃台拿錢，但是有時人手不足，我會幫忙櫃台點錢，曾看過
      被告簽寫的借支單，：：：，店內人員要代購公司所需物品，經告訴人同意，
      也會寫借支單」等語（以上均詳見本院九十二年七月二日訊問筆錄）；
    5.則證人施依伶嗣於本院訊問時所証，顯與其於偵查中所言俱不相符；參以證人
      施依伶既屬整天在二樓工作之早班人員，未親自見聞一樓櫃台處作業及晚班結
      帳情形，則其於偵查中所陳即不無可疑之處。
    6.證人柳芷妍於本院九十二年六月十一日訊問時雖稱：我曾經在九十年二月至六
      月間在「優肯商行維新店」做晚班兼職工作，每天晚上結束營業後，都是由被
      告結算後裝入信封袋，明細直接寫在信封上云云，惟告訴人於本院九十二年五
      月二十一日訊問時卻稱：兼職人員每天只幫忙四個小時，晚班時則只有正職員
      工在場而已等語；則證人柳芷妍既非正職員工，於晚班結帳時自然並未在場，
      如何得知結帳細節，實有可疑。
    7.另證人即八十九年十二月間於「優肯商行」任職晚班之蕭伊絢於本院訊問時結
      証稱：那段時期我和陳麗雀均為晚班人員，由我們二人負責結帳，即分別將自
      己電腦內的資料列印出來，再核對自己抽屜裡的錢，大部分是由陳麗雀將錢交
      給我，經我點明無誤，將報表訂在信封上，由我在信封上簽名，再拿去給告訴
      人，當場核對無誤後投入保險箱，如果有錯就會馬上再核對，不可能事後才發
      現出錯，只有告訴人不在的時候才直接投入保險箱，但也從沒發生過告訴人事
      後說有錯誤的情形；被告並不參與結帳事務，也不會接近櫃台，從我八十七、
      八十八年到職時起，告訴人就特別指明沒有她的允許，被告不可以從櫃台拿錢
      ，所以被告要跟我們拿錢都必須經告訴人同意，被告也不可能自行拿取抽屜裡
      的錢，因為抽屜的錢短少必須由各該負責的人員賠償，我們櫃台人員離開時都
      會把抽屜鎖上，鑰匙也只有我們才有，被告並沒有鑰匙；事實上錢的事情都是
      由我們工作人員負責，因為這部分不是被告的工作，因為被告在屏東有自己的
      工作，所以我在職期間被告通常都是早上來開門，上午或下午的時候就先走了
      ，不會待到晚上，晚上的時間尤其是結算時，被告都不在店裡，告訴人結帳時
      則通常在店裡，偶爾有事才出去，至於告訴人本身也會寫借支條，並向櫃台拿
      錢等語（見本院九十二年六月十六日、八月十三日訊問筆錄）。
    8.核與證人即九十年三月間於「優肯商行」任職晚班之黃雅芬於本院訊問時所証
      ：當時我跟另外一位女生一人負責一個櫃台，二櫃台的鑰匙都在該女手上，每
      天晚上結帳，由我們二人依據電腦上的金額點錢，輪流於信封上簽名，再將錢
      及電腦列印出來的報表一起交給經理（即告訴人），我們必須負責自己櫃台的
      錢與報表金額相符，沒有發生過事後經理跟我們說金額不符的情形，因為一定
      要二者相符我們才能離開公司，我任職的這段期間，被告沒有管過結帳的事，
      也不會自行拿抽屜裡的錢，也沒聽說有金額短少、挪用公款的事等語（見本院
      九十二年六月十六日訊問筆錄）相符；益徵證人施依伶、柳芷妍所述與事實不
      符，不足採信。
  (三)告訴人雖提出經被告簽名之代為保管證明、委託書各一紙，且該保管證明、委託
    書已經內政部警政署刑事警察局認以「未發現有接合偽造之痕跡」，並有該局九
    十一年四月十八日刑鑑字第九一○○八一三一○號鑑驗通知書可証；然該保管證
    明、委託書之內容係記載「暫請被告代為保管款項」，及「委託被告代為匯款」
    等語，顯與告訴人指訴之情節有異；又上開記載縱屬真實，亦僅足以證明被告有
    受委任之事實，斷無以遽認被告有何業務侵占之事實，況被告自始即堅稱雖有簽
    名於上，然不知其內容等語，而證人蕭伊絢、黃雅芬復証稱櫃台抽屜內金錢、結
    帳事宜均非被告所負責等語，均與告訴人指訴之情節相去甚遠；再者，告訴人雖
    提出被告借支款項經店員註記之收匯款明細表數紙，惟就借支須先經告訴人同意
    ，始可取款，店員、告訴人、被告均曾借支過等情，非但已經證人施依伶、蕭伊
    絢、黃雅芬於本院訊問時證述明確，且該明細表數紙與本案二筆款項所涉期間顯
    有不同，亦有該明細表數紙可憑；另經本院多次諭知告訴人提出八十九年十二月
    二十五日至三十日，及九十年三月二十六日至三十一日二週之每日結帳明細，及
    被告借支單據，告訴人均無法提出；則公訴人僅憑告訴人片面不實之指訴、上述
    保管證明、委託書，及日期不相符合之明細表數紙，即認定被告有持有營收款之
    事實，及有將之侵占入己之行為，稍嫌速斷。
  (四)證人柳芷妍、施依伶於本院訊問及偵查中雖分別証稱：「優肯商行五甲店」並未
    使用被告所指之打卡鐘、卡片、收銀機、電話機具四組等物云云，然被告堅稱有
    將上開物件搬至「優肯商行五甲店」內，核與證人羅欣志於九十二年六月十一日
    本院訊問時所述：打卡鐘、卡片、收銀機是八十九年九月先從台南搬到大寮鄉○
○路告訴人房子裡，九十年五月再從大寮義和路搬去「優肯商行五甲店」櫃台，
    之後我們有去跟購買的廠商要打卡鐘、卡片、收銀機的發票；至於電話機四部是
    我和被告於九十年五月到台南買的，並一同裝在五甲店，總機是裝在櫃台後面，
    二部分機裝在在電腦旁邊，一部裝在倉庫裡面，一部則裝在美容諮詢櫃台，九十
    年六月十六日開幕當天我過去「優肯商行五甲店」時，還有看到打卡鐘、收銀機
    、電話機四部等語相符；實難僅憑證人柳芷妍、施依伶証稱五甲店現未使用打卡
    鐘、收銀機、電話機四部云云，即認定上述物品係遭被告所侵占；另被告雖提出
    上述物品之發票二紙向告訴人請款，惟告訴人至今仍未支付前開款項，亦未與被
    告會算等情，除經證人羅欣志供稱：電話機四部是跟打卡鐘同時請款的，但告訴
    人說被告還欠她錢，所以沒有把錢給我等語外，復為告訴人所不爭；是以，僅憑
    公訴人所指之上開證據並無從證明被告確有侵占「優肯商行」所有之上開打卡鐘
    、收銀機、電話機四部之事實。
  (五)綜上所述，告訴人之指訴前後不一，互核相違；且公訴人所指之前揭証據，亦均
    不足以證明被告犯行，皆已如前述，復經本院調查亦無其他證據足認被告有何業
    務侵占犯行，揆諸首揭法條及判例意旨，應諭知被告無罪之判決。
據上論斷，應依刑事訴訟法第三百零一條第一項，判決如主文。
中      華      民      國      九十二      年     九      月    三十   日
                                  臺灣高雄地方法院刑事第四庭
                                  審判長  法  官  陳明富
                                          法  官  李代昌
                                          法  官  洪珮婷
右正本證明與原本無異。
如不服本判決，應於判決送達後十日內，向本院提出上訴狀。
                                          書記官  于耀文
中    華    民    國      九十二      年      九      月      三十      日


司法院資訊處製作；財團法人民間司法改革基金會備份。
